【裁判字號】    95,重上,225
【裁判日期】    951011
【裁判案由】    回復原狀
【裁判全文】
臺灣高等法院民事判決                 95年度重上字第225號
上  訴  人  戊○○
                        2樓
            己○○
                        2樓
            丙○○
                        2樓
前 列 3 人
共      同
訴訟代理人  劉智園律師
被 上 訴人  永富開發股份有限公司
法定代理人  甲○○
被 上 訴人  乙○○
前 列 2 人
共      同
訴訟代理人  柏有為律師
            張文輝律師
上列當事人間回復原狀事件，上訴人對於中華民國95年3月24日
台灣台北地方法院94年度重訴字第303號第一審判決提起上訴，
經本院於95年9月27日言詞辯論終結，並判決如下：
    主    文
上訴駁回。
第二審訴訟費用由上訴人負擔。
    事實及理由
一、上訴人起訴主張：
  (一)上訴人於民國93年 7月及10月向被上訴人永富開發股份有限
    公司（以下簡稱永富公司）、乙○○購買位於臺北市○○區
    ○○路2小段286等7筆地號土地上興建之預售屋Ａ棟3樓、Ａ
    棟 5樓、Ｃ棟2樓、Ｃ棟3樓合計4戶之房屋及地下3層編號第
    39號至第42號汽車停車位產權及其對應之基地持分（下稱系
    爭預售屋買賣契約）。上訴人締約前，被上訴人永富公司就
    系爭預售屋之推介銷售均以銷售廣告所顯示之各棟「Ａ（或
    Ｂ、Ｃ）標準層裝潢配置參考圖」及各樓層「平面配置參考
    圖」以及現場模型屋、Ａ棟樣品屋為簡介依據，Ｃ標準層裝
    潢配置參考圖上前陽台為室內客廳之一部分，現場模型屋Ｃ
    標準層前陽台展現的是加裝氣密窗之設計，Ａ棟樣品屋客廳
    同Ｃ棟前陽台位置所在之現場裝潢亦係室內客廳使用之裝潢
    ，上訴人自始即認為Ｃ棟2樓區分所有單位與Ｃ棟3樓區分所
    有單位之室外陽台本屬室內客廳之一部分。上訴人並非學習
    建築與室內設計出身，且初次購屋，本即欠缺辨別房屋平面
    圖中孰為室內部分、孰為室外部分之能力。永富公司及其業
    務人員田文珠於銷售過程中未對此項疑義主動作出任何說明
    與解釋，導致上訴人等陷於錯誤，而積極準備締結契約後應
    付款項之籌備事宜。永富公司應依銷售廣告第31頁所顯示「
    Ｃ標準層裝潢配置參考圖」之內容為給付，即交付將前陽台
    納入室內使用且日後無被拆除回復原狀風險之房屋予上訴人
    。
  (二)二次施工之費用係含在契約總價內，故上訴人對於切結書之
    理解係指「後陽台」。是被上訴人依契約之約定，應將前陽
    台納入室內使用，且陽台與客廳不能有牆作區隔，陽台以上
    須加裝氣密窗。依系爭房屋之建物測量成果圖所示，前陽台
    之面積為1.097坪（ (0.755×3.05＋0.395×3.17＋0.6×0.
    12)×0.3025=1.097），玄關處陽台之面積為1.170坪 (1.93
    ×2.005×0.3025=1.097），Ｃ標準層裝潢配置上虛線外之
    客廳面積為3.294坪（3.63×3×0.3025=3,294），室內面積
    為29.62坪，則：
    1.若前陽台無法做客廳使用，則客廳使用面積將減少約25％
      （1.097坪+3.294坪=4.391坪，1.097坪÷4.391坪=0.25）
    2.若前陽台無法做客廳使用，玄關處之陽台亦無法作玄關使
      用，則客廳使用面積將減少約40.8％（1.097坪+1.170坪
      +3.294坪=5.561坪，1.097坪+1.170坪=2.267坪，2.267坪
      ÷5.561坪=0.4077）。
    3.退步言，前陽台及玄關處陽台面積佔室內面積約7.7％（
      2.267坪÷29.62坪）；前陽台及玄關處陽台面積佔權狀總
      面積約5.5％（2.267坪÷40.81坪），據此原判決認僅佔
      2.8％認事有違誤。
    4.雖被上訴人辯稱房屋面積與契約約定面積相符而主張無所
      謂室內使用面積不足，惟上訴人非建築專業亦係第一次購
      買預售屋，無法單從契約陽台面積判斷陽台位置所在，更
      無法理解「Ｃ標準層裝潢配置參考圖」中原屬於室內裝潢
      之部分，於工務主管機關建築設計圖上實係室外之陽台。
  (三)上訴人丙○○一家人自始同居透天房屋，因子女即將成家立
    業增添兒孫及方便親家友人來訪有獨立招待（留宿）之處，
    不得不於同社區分購 4戶。原判決認「惟‧‧‧房屋平面圖
    、二至七層平面圖‧‧‧陽台部分並以細小方格標出，前陽
    台即為鄰接客廳之部分（此為公眾週知之事實）」云云；惟
    該平面圖有格子的地區總共有 6個地區，上訴人實難從格子
    判斷有格子即陽台，否則依該平面圖所示有 6個陽台，例如
    廚具所在及馬桶衛浴所在以及入口處之大門亦有格子，這些
    地區是否也是陽台？該切結書係簽約當天，被上訴人夾在簽
    約文件中要上訴人簽署，上訴人無暇細看，加上Ａ棟樣品屋
    後陽台係加裝玻璃窗之裝潢，上訴人當下對此二次施工切結
    書之理解，係指後陽台了為避免住戶各自作出不同的外觀，
    影響大樓之整體美觀，所以由公司統一施作，不可由個人來
    做。縱使上訴人可能知道係陽台，上訴人亦不知悉二次施作
    係違反現行建築法令，更不知二次施作係違章建築，將來有
    被拆除之風險。「二次施工切結書」不得佐為惡意建商卸免
    以不實廣告欺矇消費者之法律責任。上訴人戊○○與丙○○
    所簽立切結書之給付內容違反強行規定或應構成法律上不能
    與定型化約款違反誠信原則而屬無效。
  (四)上訴人主張解除契約後之回復原狀請求權，被上訴人永富公
    司交付之標的物係屬不完全給付中之瑕疵給付，該瑕疵不能
    補正，上訴人依民法第256條解除契約，依民法第259條第 2
    款規定，請求永富公司返還上訴人已繳交之款項回復原狀。
    倘法院系爭契約為無效，上訴人主張依民法第113條規定請
    求回復原狀。若法院認瑕疵可補正，經上訴人催告後未為補
    正，上訴人以言詞辯論意旨狀作為解除契約之通知。又被上
    訴人於第一審言詞辯論終結後，已將系爭房地移轉登記於第
    三人，上訴人依民法第226條及第256條規定解除契約，為有
    理由。建築物區分所有單位之專有部分與共有部分，於處分
    上乃具有一體性。上訴人既已解除系爭預售屋之買賣契約，
    則基地買賣契約之效力亦應同其命運，被上訴人乙○○應依
    民法第259條第2款規定，將上訴人已支付之土地價款返還上
    訴人。
  (五)「出賣人應負不完全給付之債務不履行責任者，買受人得類
    推適用民法第226條第2項規定請求損害賠償；或類推適用給
    付遲延之法則，請求補正或賠償損害，並有民法第 264條規
    定之適用。」。「出賣人有給付無瑕疵物之義務，故在危險
    移轉前‧‧‧如經買受人催告出賣人補正，而出賣人仍未補
    正，應解為買受人得拒絕給付相當之價金，以免往後之法律
    關係趨於複雜，損及買受人之權利。」。系爭契約債之本旨
    為被上訴人有交付將前陽台及玄關處陽台納入室內使用且日
    後無被拆除回復原狀風險之房屋，即無瑕疵之房屋，據此，
    上訴人前曾以93年12月16日及94年1月6日律師函為民法第
    264 條同時履行抗辯權之主張而暫緩價款之給付，故被上訴
    人94 年4月18日之解除契約並不生效力。
  (六)上訴聲明：
    1.被上訴人永富開發股份有限公司應分別給付上訴人戊○○
      新台幣（下同）1,062,000元、己○○633,000元、丙○○
      417,000元，及各自起訴狀繕本送達翌日起至清償日止，
      按週年利率5%計算之利息。
    2.被上訴人乙○○應分別給付上訴人戊○○2,478,000元、
      己○○1,477,000元、上訴人丙○○973,000元，及各自起
      訴狀繕本送達翌日起至清償日止，按週年利率5%計算之利
      息。
    3.上訴人願供現金或等值之土地銀行無記名可轉讓定期存單
      為擔保，請准宣告假執行。
二、被上訴人則以：
  (一)上訴人主張解除系爭契約不合法：
    1.上訴人己○○、戊○○無權解除系爭預售屋Ａ棟5樓及Ａ
      棟3樓之買賣契約：
      己○○所購買Ａ棟5樓及戊○○購買之Ａ棟3樓，並無上訴
      人所稱違反建築法令，有不能補正之瑕疵之情事，己○○
      、戊○○無權解除系爭預售屋Ａ棟5樓及3樓之買賣契約。
.     至於上訴人主張渠等當初決定共同預購系爭房屋，以達全
      家人得以比鄰而居，相互照應之初衷與本意，充其量僅為
      上訴人購買之動機與內心之想法，上訴人並未對被上訴人
      為任何之意思表示，被上訴人亦未為任何之承諾或保證。
    2.上訴人戊○○、丙○○以系爭切結書無效為由，主張被上
      訴人應依民法259條第2款規定回復原狀，亦屬無據：
      (1)被上訴人於簽約前已向上訴人詳細說明預售屋之平面配
        置，並提供平面配置參考圖供其審閱，因上訴人希望增
        加室內使用面積，主動要求將渠等所購買之Ｃ棟2、3樓
        陽台部分納入室內使用，被上訴人基於服務之立場，勉
        力配合，並為避免日後房屋之實際配置與預售屋之平面
        配置參考圖有異而發生爭議，遂要求戊○○及丙○○就
        陽台二次施作部分簽訂切結書，以杜紛爭。渠等所稱「
        訂立系爭契約時，被上訴人另行提出單方面擬定之委託
        『二次施作』切結書，混於契約文件中要求戊○○與丙
        ○○一併簽名交付」，並非事實。
      (2)被上訴人為維商誼，前曾委託律師數次發函請求上訴人
        就是否停止陽台二次施作之部分表示意見，若渠等不欲
        再就陽台部分為二次施作之工程，被上訴人仍得依雙方
        所簽訂之契約為完全給付，無任何不能給付契約標的之
        情，惟上訴人並未答覆而逕行提起訴訟。
      (3)退步言之，縱認系爭切結書無效，系爭預售屋Ｃ棟2樓
        及C棟3樓買賣契約亦不因而失效：
        切結書係兩造在系爭預售屋及土地買賣契約以外，另就
        系爭房屋是否委任被上訴人承作陽台二次施作事宜所作
        之約定，應與系爭預售屋買賣契約分別審視其效力。兩
        造從未約定切結書如不成立、無效或解除時，系爭預售
        屋買賣契約即失去效力，上訴人以切結書無效為由，主
        張預售屋買賣契約亦因此失效，洵屬無據。
    3.上訴人戊○○、己○○、丙○○另以95年5月25日民事上
      訴理由暨調查證據聲請狀，主張依民法第256條解除契約
      ，並無理由：
      本件經原審一年之審理，兩造均多次交換書狀，有充分
      機會為攻擊與防禦，上訴人在第二審始提出「依民法第
      256條解除契約。」，難謂適法。況且，系爭契約業經被
      上訴人合法解除（詳如後述），上訴人不僅無從解除契約
      ，亦無從要求被上訴人補正。依台北市中山地政事務所建
      築測量成果圖測量結果，系爭C棟房屋主建物面積為85.49
      平方公尺，附屬建物面積則為12.46平方公尺，與契約約
      定主建物面積85.52平方公尺及附屬建物面積12.46平方公
      尺，其誤差分別為0.035%（（85.52-85.49）÷85.52×
      100%＝）及0%（（12.46-12.46）÷12.46×100%＝0%）
      ，自無所謂室內使用面積不足之瑕疵可言。
  (二)被上訴人並無施詐術致使上訴人陷於錯誤之情事：
    上訴人從未以被上訴人施詐術致使上訴人陷於錯誤為由，通
    知被上訴人解除系爭預售屋買賣契約，被上訴人亦從未有施
    詐術致使上訴人陷於錯誤之情事。系爭「Ｃ標準層裝潢配置
    參考圖」，係被上訴人提供上訴人設計房屋空間配置之創意
    參考，並非唯一選擇，上訴人當然可憑個人喜好決定是否援
    用，且裝潢參考圖之陽台部分相對位置亦明確以虛線標明，
    被上訴人於簽約前提供上訴人審閱之買賣契約書及平面參考
    圖均已明確標示系爭陽台位置，現場銷售人員亦清楚向上訴
    人說明陽台之位置，上訴人無需高深之專業知識，均能輕易
    得知陽台所在，其如諉為不知，與吾等生活經驗有違。尤其
    系爭契約書第3條第1項房屋產權登記面積已分別明確記載主
    建物、附屬建物、共同使用部分之面積，被上訴人從未將附
    屬建物之面積計入主建物面積計算，或有虛報主建物面積之
    情事，難謂被上訴人有施詐術致使上訴人陷於錯誤之情事。
    被上訴人為使消費者能清楚了解預售屋各層之平面空間配置
    ，並將1樓全區平面配置參考圖、2至7樓平面配置參考圖、8
    樓平面配置參考圖、Ｂ1平面配置參考圖、Ｂ2平面配置參考
    圖、Ｂ3平面配置參考圖詳實登載廣告中，上開平面配置參
    考圖與被上訴人申辦建築執照所附之平面圖完全相同，最後
    並詳列該預售屋使用之建材設備及特約事項，綜觀該廣告長
    達40多頁之內容，被上訴人均已將該預售屋重要交易之資訊
    ，詳實載明於廣告中，其中並無任何不實之處，具有普通生
    活經驗與智識之消費者，均能輕易由該廣告中了解系爭預售
    屋之空間配置，絕無誤認之可能，遑論上訴人均為高知識份
    子，被上訴人絕無詐欺致使上訴人陷於錯誤之情事、意圖或
    任何故意可言。
  (三)被上訴人解除系爭契約為合法：
    上訴人未依約按期繳交房屋款及土地款，雖經被上訴人委託
    務實法律事務所於94年4月18日催告上訴人於函到5日內依約
    繳款，否則即解除契約並沒收已繳款項，而上訴人並未繳納
    ，依契約約定被上訴人得解除系爭契約。上訴人雖主張同時
    履行抗辯而暫緩價款之給付，但上訴人對於被上訴人主張解
    除契約之適法性，於原審從未爭執，視同自認，上訴人遲至
    第二審始以此新攻擊或防禦方法作為上訴理由，並非適法，
    被上訴人亦不同意上訴人撤銷其自認。尤其，上訴人所援引
    之律師函全文內容，93年12月6日之律師函係主張「永富公
    司應儘速對本人（即上訴人）以及所有購屋者提出公開說明
    ，於未獲正式回覆前，本人及家人將暫停再支付任何購買預
    售屋之價金。」；94年1月6日之律師函則主張「本家族亦得
    主張先行中止系爭預售屋分期價金之支付，並以之充作永富
    公司其瑕疵給付之價金應減少部分與不完全給付所致本家族
    損害之部分賠償。」；上訴人均非為民法第 264條同時履行
    抗辯之主張而暫緩價款之給付。
  (四)證人丁○○之證言、上訴人聲請調閱之本案使用執照及Ｃ2
    、Ｃ3房屋之建物測量成果圖，依下列說明，均不足為有利
    於上訴人之認定：
    1.證人丁○○係於上訴人與被上訴人簽約後，始去參觀系爭
      預售屋，亦未向被上訴人購買系爭預售屋，兩造簽約之經
      過，丁○○從未參與，亦未向被上訴人購買系爭預售屋，
      其所為之證言，與本件無關。
    2.由竣工圖可知，系爭陽台與室內客廳之隔間均為落地窗，
      非上訴人所諉稱之隔間牆，上訴人據此無端指控被上訴人
      早為二次施工作準備云云，洵屬無稽。由建物測量成果圖
      可知，上訴人所爭執之Ｃ棟2樓及3樓前陽台面積為1.097
      坪（【0.755×3.05＋0.395×3.17＋0.6×0.12】（平方
      公尺）×0.3025（坪/平方公尺）＝1.097），僅占系爭預
      售屋總面積約百分之2.69(1.097÷40.81＝0.0269)均小於
      原審所認定之1.168坪及1.148坪，對於原審判決之結果，
      不生任何影響等情置辯。
  (五)答辯聲明：
    1.上訴駁回。
    2.如受不利益判決，被上訴人願供擔保請准免於假執行。
三、兩造不爭之事實：
  (一)上訴人戊○○於93年7月15日購買系爭預售屋Ｃ棟2樓及地下
    三層第42號停車位、93年10月6日購買Ａ棟3樓及地下三層第
    40號停車位、上訴人己○○於93年10月6日購買Ａ棟5樓及地
    下三層第39號停車位、上訴人丙○○於93年7月15日購買Ｃ
    棟3樓及地下三層第41號停車位，
  (二)上訴人戊○○購買系爭預售屋Ｃ棟2樓、上訴人丙○○購買
    Ｃ棟3樓，均於93年7月15日簽立「因本人為房屋裝修之所需
    ，特委任廠商承作本戶陽台二次施作事宜」切結書（即二次
    施工切結書），Ａ棟3樓及Ａ棟5樓並無二次施作之問題。
  (三)訴訟中94年3月23日Ｃ棟2樓、Ｃ棟3樓均尚未進行上開二次
    施作，如上訴人戊○○、丙○○不同意進行二次施作，被上
    訴人表示同意。
  (四)被上訴人並未將陽台計入主建物之登記面積，而上訴人未依
    約繳納系爭房地之價款。
四、兩造爭點之論述：
  兩造最主要之爭點為上訴人簽訂買賣契約書時，是否知悉Ｃ棟
  前陽台非屬室內客廳之一部分，需經二次施工前陽台始能作為
  室內使用？基於此主要爭點，本院依上訴人主張之事實析述如
  下：
  (一)上訴人簽訂系爭預售屋買賣契約並無受被詐欺之情事：
    上訴人主張被上訴人並未告知「Ｃ標準層裝潢配置參考圖」
    中所顯示原屬於室內裝潢之部分，於建築設計圖（亦即系爭
    契約所附房屋平面圖）上實係室外之陽台，且其二次施作係
    違反現行建築法令，其受有詐欺云云。經查：
    1.兩造簽訂之系爭預售屋買賣契約所附之房屋平面圖、二至
      七層平面圖、分管示意圖，均標明各棟之客廳、房間、陽
      台及樓梯間部分，陽台部分並以細小方格標出，前陽台即
      為鄰接客廳之部分（此為公眾週知之事實）。又系爭「Ｃ
      標準層裝潢配置參考圖」客廳與前陽台中間劃有一虛線，
      虛線與樑柱（黑色）切齊，顯而易見（原審院卷一第269
      頁）；與上開房屋平面圖、二至七層平面圖、分管示意圖
      （原審卷一第35、36、48背面、271頁）相較，判斷虛線
      外即為陽台部分，並非困難，不需具有特別之專業知識。
    2.上訴人戊○○購買Ｃ棟2樓、丙○○購買Ｃ棟3樓，均於93
      年 7月15日簽立切結書（原審卷一第16頁背面、第89頁）
      ，切結書載明「因本人為房屋裝修之所需，特委任廠商承
      作本戶陽台二次施作事宜」等語，與上開房屋平面圖、二
      至七層平面圖、分管示意圖，及「Ｃ標準層裝潢配置參考
      圖」交互比較，上訴人應可知悉客廳與前陽台中間所劃之
      虛線及切結書乃為將前陽台與客廳間之落地窗往外推，進
      行二次施工之意。上訴人雖主張「現場模型屋Ｃ標準層前
      陽台展現的是加裝氣密窗之設計，Ａ棟樣品屋客廳同Ｃ棟
      前陽台位置所在之現場裝潢亦係室內客廳使用之裝潢，上
      訴人自始即認為Ｃ棟2樓區分所有單位與Ｃ棟3樓區分所有
      單位之室外陽台本屬室內客廳之一部分‧‧‧後陽台係加
      裝玻璃窗之裝潢，上訴人當下對此二次施工切結書之理解
      ，係指後陽台了為避免住戶各自作出不同的外觀，影響大
      樓之整體美觀，所以由公司統一施作，不可由個人來施作
      」云云，依其主張二次施工僅單純針對後陽台而言。然，
      上訴人戊○○購買Ｃ棟2樓契約書第3條第1項明白記載「
      主建物面積85.52平方公尺，附屬建物面積（即竣工圖之
      陽台、雨遮計12.46平方公尺）；丙○○購買之Ｃ棟3樓契
      約書第3條第1項亦同此記載（原審卷一第17頁反面、89
      頁反面），上訴人縱如其主張「非學習建築或室內設計出
      身」，以一般人應有之數學概念，陽台、雨遮計12.46平
      方公尺（3.77坪），佔主建物之14.57%（12.46÷85.52＝
      0.1457），單獨一個後陽台係不可能有近 4坪之大。再依
      兩造不爭執之竣工圖所示，前陽台為 1.097坪，再加上玄
      關陽台及後陽台合計始為 12.46平方公尺（本院卷第78頁
      ）；足證上訴人戊○○、丙○○不可能如其主張「不知前
      陽台非屬室內之一部分」。
    3.證人即銷售人員田文珠於原法院證稱：打虛線是前陽台，
      伊有告訴戊○○、丙○○如果覺得室內面積不夠，可以找
      下游包商做二次施工，就要簽此切結書，上訴人有問後陽
      台可否做二次施工，我說我們不幫忙做，這是違法的，被
      上訴人負責前陽台二次施工，不負責後陽台二次施工，費
      用含在總價裡面，伊有對上訴人說明二次施工與法不合等
      語（原審卷一第251頁），雖證人吳勝堂（上訴人己○○
      配偶）於原法院證述：田文珠沒有強調虛線代表的意思，
      上訴人亦指稱田文珠偽證云云。然，不動產交易價格高昂
      ，而上訴人戊○○、丙○○為母子關係，同時購買Ｃ棟2
      樓及Ｃ棟3樓，每戶各為二千二百餘萬元，上訴人等人多
      次到銷售工地商談，則上訴人等人對於上開裝潢配置參考
      圖之虛線部分，與房屋平面圖、二至七層平面圖不同，豈
      有不詢問銷售人員田文珠之理？而戊○○、丙○○在簽此
      切結書之前，又豈有不詢問銷售人員或不明其義前即簽此
      切結書之理？故應以證人田文珠之證述較為可採，證人吳
      勝堂之證言與事實不符，難以憑採。又，上訴人之所以主
      張解除契約，係因前陽台未能作為室內客廳使用，足認上
      訴人非常重視前陽台部分，衡情田文珠縱未告知，上訴人
      亦應主動詢問才是，其既未詢問應係已充分瞭解，又如何
      能於事後主張受詐欺？至於證人丁○○係上訴人簽約以後
      才去參觀系爭預售屋，兩造簽約之情況丁○○並未目擊（
      本院卷第98頁），且售屋小姐介紹預售屋之情形是否與上
      訴人簽約時相同，亦有疑問，故丁○○之證言與系爭爭執
      無關。
    4.綜上所述，上訴人主張被上訴人未告知原屬室內裝潢之部
      分實係室外之陽台及二次施作違反現行建築法令，其受有
      詐欺云云，不足採信。
  (二)「二次施工切結書」是否因違反消費者保護法第12條第1項
    、同條第2項第1款之規定而無效？系爭預售屋買賣契約是否
    以不能之給付為契約標的而有無效之原因？
    按消費者保護法第12條第 1項規定「定型化契約中之條款違
    反誠信原則，對消費者顯失公平者，無效」、同條第2項第1
    款規定「定型化契約中之條款違反平等互惠原則者」。查，
    系爭預售屋買賣契約書共有 4份，除Ｃ棟2樓及Ｃ棟3樓外，
    另有Ａ棟3樓及Ａ棟5樓，4份契約各自獨立，Ａ棟3樓及Ａ棟
    5 樓並無進行二次施工之問題。而上訴人戊○○、丙○○出
    具之Ｃ棟2樓及Ｃ棟3樓之「二次施工切結書」並非系爭預售
    屋買賣契約之內容，戊○○、丙○○並不必然須簽立此切結
    書，未出具切結書亦不影響系爭預售屋買賣契約之效力。本
    件切結書僅為買受人（即上訴人）為增加室內空間，委託出
    賣人（即被上訴人）將陽台納入作為客廳之一部分，出賣人
    為證明買受人此一要求之證據方法，切結書並不因而成為契
    約內容之一部分，切結書亦非定型化之契約，自無適用上開
    消費者保護法有關定型化契約規定之餘地。縱認本件切結書
    為系爭契約內容之一部分，依本院前開認定，戊○○、丙○
    ○係明知虛線所示及切結書內容之意，其猶願意簽立此切結
    書委託被上訴人就Ｃ棟2樓及Ｃ棟3樓進行二次施作，而進行
    二次施作之費用包括在預售屋買賣契約之總價中，上訴人並
    無須另外負擔此部分之費用，且施作與否完全依上訴人之自
    由意願決定，為兩造所不爭執，實難認系爭預售屋買賣契約
    及切結書有何違反誠信原則，而對消費者有顯失公平或違反
    平等互惠原則而顯失公平，符合消費者保護法第12條第1項
    、同條第2項第1款規定構成無效之情事。又，二次施作之費
    用固然包括在預售屋買賣契約之總價中，但購屋者可以選擇
    不出具切結書、不施作，而被上訴人並未將陽台計入主建物
    之登記面積，為上訴人所不爭執，則上訴人執二次施作被上
    訴人不另收費為由，主張被上訴人有提供陽台作為室內客廳
    使用之義務云云，亦屬無據。是上訴人主張「二次施工切結
    書」違反消費者保護法第12條第1項、同條第 2項第1款之規
    定而無效云云，並非可採。再按建築法第39條規定：「起造
    人應按造核定工程圖樣及說明書施工；如於興工前或施工中
    變更設計時，仍應依照本法申請辦理。」。本件Ｃ棟 2樓及
    Ｃ棟 3樓於建築完成後，如進行二次施工，固有違反上開建
    築法第39條之虞，惟系爭預售屋買賣契約係以交付特定之房
    屋及土地為契約之標的，進行二次施工與否並非系爭預售屋
    買賣契約之標的，系爭買賣契約並非以不能之給付為契約之
    標的甚明。況，縱使進行二次施工致有遭主管機關拆除之虞
    ，亦僅係拆除該二次施工之部分，並非系爭買賣契約標的物
    。矧，進行二次施工與否完全依上訴人意願決定，被上訴人
    亦曾於93年12月3日、同月24日發函通知上訴人確認是否進
    行二次施工（原審卷一第154 -161頁），原審訴訟程序進行
    中，系爭預售屋尚未進行二次施工，至原法院95年2月20日
    言詞辯論終結前，系爭預售屋完工後並無進行二次施工之情
    事，有現場照片在卷可稽（原審卷二第83 -94頁），被上訴
    人並無不能依系爭預售屋買賣契約之本旨履行交付買賣標的
    物（Ｃ棟2樓、Ｃ棟3樓）義務之情事，更遑論系爭預售屋Ａ
    棟3樓、Ａ棟5樓並無二次施工之問題。是上訴人主張被上訴
    人以戊○○、丙○○出具之「二次施工切結書」，意圖規避
    債務不履行之法律責任，系爭預售屋買賣契約以法律上不能
    之給付為標的，依民法第246條第1項規定契約無效云云，無
    足採信。
  (三)上訴人等人三代同堂共居之目的是否為系爭預售屋買賣契約
    之目的，系爭預售屋Ｃ棟2樓及Ｃ棟3樓前陽台不施作二次施
    工，系爭預售屋買賣契約全部是否即為不能依債之本旨為給
    付？有不能補正之瑕疵？
    查，系爭預售屋買賣契約有 4份，契約效力各自獨立，且各
    契約條款中均無載明上訴人以三代同堂共居之目的為簽訂系
    爭預售屋買賣契約之要件之一，為上訴人所不爭，故上訴人
    希望三代同堂共居之目的僅為其單方購買之動機，縱其有告
    知銷售人員，被上訴人並未承諾以之為系爭 4份契約之要素
    。況系爭買賣標的物交付後，上訴人如何利用亦非被上訴人
    所能干涉。系爭預售屋Ｃ棟2樓及Ｃ棟3樓，依買賣契約之約
    定，被上訴人並無交付「前陽台作為室內客廳之一部分且保
    證不被拆除之建物」予戊○○、丙○○之義務，業如前述，
    上訴人戊○○、丙○○主張因被上訴人給付不能，依民法第
    256條解除契約，洵屬無據。由建物測量成果圖可知（本院
    卷第78、79頁），上訴人所爭執之Ｃ棟2樓及3樓前陽台面積
    為1.097坪（【0.755×3.05＋0.395×3.17＋0.6×0.12】（
    平方公尺）×0.3025（坪/平方公尺）＝1.097），僅佔系爭
    預售屋總面積約2.69% (1.097÷40.81＝0.0269)，而Ｃ棟2
    、3樓室內面積將近29餘坪，雖非寬敞，但亦非無法供居住
    使用，亦有完工後之現場照片附於原審卷二第83頁可稽，上
    訴人主張不二次施工，客廳無法擺下沙發云云，難以採信。
    況，系爭4份預售屋買賣契約之效力各自獨立，Ｃ棟2樓及Ｃ
    棟3樓不論進行二次施工與否，均與Ａ棟3樓及Ａ棟5樓之契
    約效力無關。故上訴人主張系爭4份預售屋買賣契約全部有
    不能依債之本旨為給付，不能補正之瑕疵云云，亦非可採。
  (四)被上訴人解除系爭契約為合法：
    上訴人未依約按期繳交房屋款及土地款，經被上訴人委託務
    實法律事務所於94年4月18日催告上訴人於函到5日內依約繳
    款，否則即解除契約並沒收已繳款項（原審卷二第95頁以下
    ），而上訴人並未繳納，被上訴人主張依房屋車位預定買賣
    合約書第 7條、第18條第2款及土地預定買賣合約書第4條、
    第10條第2款約定解除契約，洵屬有據。上訴人雖主張同時
    履行抗辯而暫緩價款之給付云云。惟按民法第264條第1項固
    規定「因契約互負債務者，於他方當事人未為對待給付前，
    得拒絕自己之給付。」，前提要件須雙方互負債務。本件被
    上訴人並無交付「前陽台作為室內客廳之一部分且保證不被
    拆除之建物」予戊○○、丙○○之義務，上訴人主張同時履
    行抗辯，自無理由。本件被上訴人係主張沒收上訴人已繳交
    之價金作為違約金，經審判長於言詞辯論時行使闡明權，對
    違約金有何意見，上訴人僅主張同時履行抗辯未言及其他（
    見本院言詞辯論筆錄），足認上訴人對違約金之多寡，並無
    意見，附此敘明。
  (五)綜上，上訴人主張被上訴人並未告知虛線之意及二次施作違
    反現行建築法令，其受有詐欺；系爭預售屋買賣契約以法律
    上不能之給付為標的，依民法第246條第1項規定契約無效；
    系爭4份預售屋買賣契約全部有不能依債之本旨為給付，不
    能補正之瑕疵云云，均無足採信，其據以主張解除全部系爭
    預售屋買賣契約，即屬無據，不應准許。
五、綜上所述，上訴人主張解除系爭預售屋買賣契約全部，並請
    求被上訴人返還其如聲明所示已繳納之款項及按年息5%計算
    之利息，為無理由，應予駁回。是則原審為上訴人敗訴之判
    決並駁回其假執行之聲請，於法並無違誤。上訴意旨指摘原
    判決不當，求予廢棄改判，為無理由，應予駁回。
六、本件事證已臻明確，兩造其餘攻擊防禦方法，經審酌後，或
    與本件無涉，或與判決結果不生影響，毋庸一一論列。
七、據上論結，本件上訴為無理由，依民事訴訟法第449條第1項
    、第78條、第85條第1項前段，判決如主文。
中    華    民    國    95    年    10    月    11    日
                    民事第二庭
                        審判長法  官  吳謙仁
                              法  官  李瓊蔭
                              法  官  蘇瑞華
正本係照原本作成。
如不服本判決，應於收受送達後20日內向本院提出上訴書狀，其
未表明上訴理由者，應於提出上訴後20日內向本院補提理由書狀
（均須按他造當事人之人數附繕本）上訴時應提出委任律師或具
有律師資格之人之委任狀；委任有律師資格者，另應附具律師資
格證書及釋明委任人與受任人有民事訴訟法第466條之1第1項但
書或第2項（詳附註）所定關係之釋明文書影本。
中    華    民    國    95    年    10    月    12    日
                              書記官  賴以真
附註：
民事訴訟法第466條之1（第1項、第2項）：
對於第二審判決上訴，上訴人應委任律師為訴訟代理人。但上訴
人或其他法定代理人具有律師資格者，不在此限。
上訴人之配偶、三親等內之血親、二親等內之姻親，或上訴人為
法人、中央或地方機關時，其所屬專任人員具有律師資格並經法
院認為適當者，亦得為第三審訴訟代理人。


司法院資訊處製作；財團法人民間司法改革基金會備份。
